Plaatsingslijst van de prentenverzameling van C. van Marle, uit de 18e en 19e eeuw
Nationaal Archief, Den Haag
C. van Marle - Prenten
Marle, van / Prenten
18e - 19e eeuw
MRF
50 inventarisnummer(s);
Normale geschreven, getypte en gedrukte documenten, geen bijzondere handschriften.
Nationaal Archief, Den Haag
Cornelius Van Marle
Het archief bevat prenten met plattegronden en aangezichten van Nederlandse (en Belgische) gemeenten en steden verzameld door Cornelius Van Marle (1783-1859). Daarnaast zijn prenten met afbeeldingen van gevels, graftombes, spoorwegstations, poorten en kerken in het archief opgenomen.
Archiefvorming
Geschiedenis van de archiefvormer
De prenten beschreven in deze plaatsingslijst zijn verzameld door mr. Cornelius Van Marle ( 1783-1859), jurist, ambtenaar bij de waarborg, en publicist.
Biografie
ARA 2.21.171. J. Steur, Beschrijving der stukken van de leden der families Vreede en Van Marle, 1967.
: Cornelius van Marle (geboren 11 februari 1783) was zoon van mr. Christiaan Reinhardt van Marle en Cornelia van Engelen. Van 1800 tot 1808 studeerde hij rechten te Leiden, en na zijn promotie werd hij door minister van financiën Gogel benoemd tot belastingambtenaar te Amsterdam. In 1812 werd Van Marle aangesteld als ambtenaar bij de waarborg te 's-Gravenhage. Tevens kreeg hij bekendheid als publicist door uitgave in druk van zijn "Rijmelarij" tegen Napoleon in 1814.
In 1814 werd Van Marle benoemd tot voorlopig hoofdcontrolleur in de arrondissementen 's-Gravenhage en Leiden. Naast deze voorlopige aanstelling werd Van Marle in dat jaar door koning Willem I Marle bij KB van 21 september 1814 belast met de vestiging van de kantoren van waarborg van gouden en zilveren werken in de Zuidelijke Nederlanden.
In 1814 trouwde hij te Rijswijk met Catharina Maria Pasteur.
In 1816 werd Van Marle ontslagen als hoofdcontrolleur van het kantoor van de waarborg te 's-Gravenhage en benoemd tot inspecteur der kantoren van de waarborg in de Zuidelijke Nederlanden te Brussel. (KB 21-12-1815 nr. 38). Tevens werd hij benoemd tot redactielid van de Algemeene Nederlansche Courant (Gazette générale des Pays-Bas) te Brussel.
Na de Belgische opstand gaf Van Marle in 1830-1833 te Utrecht vlugschriften uit tegen de afscheiding van het Zuiden en was politiek actief.
In 1834 werd Van Marle, die tot dan toe nog de inspectie-functie bekleedde in Zuid-Nederland, benoemd in dezelfde functie in Noord-Nederland. (KB 9-9-1834 nr. 60). In 1840 werd hem de persoonlijke titel verleend van inspecteur-generaal van het middel van waarborg der gouden en zilveren werken, en kraag zitting in het collegie van Raden en Generaal-Meesteren der Munt te Utrecht (KB 20-9-1840 nr. 67).
Van Marle overleed in 1859 te Utrecht.
R.M.Haubourdin, 1994.
Geschiedenis van het archiefbeheer
Na schenking van ir. M.H.C. Vreede werden de stukken verdeeld over de Tweede en Derde Afdeling van het ARA, terwijl de prenten werden toegevoegd aan de kaartenverzameling. Later werden de prenten opgenomen in de zogenaamde Restanten-collectie van de latere Afdeling Kaarten en Tekeningen (RST).
.RST inv. nrs. 280; 296-343. Zie ook Inventaris van kaarten en tekeningen opgenomen in de Aanwinstenverzameling van het ARA sinds 1888, door R.M.Haubourdin 1993 (toegangsnr. 4. AANW) p.II.
Bij de herinventarisatie van de kaarten en tekeningen in de aanwinstenverzameling in 1993 werd deze Restanten-collectie opgeheven en samengevoegd met de aanwinsten. De prenten-verzameling van Van Marle werd hierbij afgesplitst en is nu in deze plaatsingslijst beschreven.
De geschreven stukken van het archief van Van Marle zijn beschreven in de plaatsinglijst samengesteld door J. Steur uit 1967. Het toegangsnummer van dit (familie)archief van Vreede en Van Marle is: 2.21.171.
De verwerving van het archief
Het archief is door schenking verworven.
De prenten-verzameling van Van Marle werd in 1947 door het Algemeen Rijksarchief ontvangen door schenking van ir. M.H.C. Vreede, een kleinzoon van de Utrechtse hoogleraar mr. G.W. Vreede.
Aanwijzingen voor de gebruiker
Openbaarheidsbeperkingen
Volledig openbaar.
Materiële beperkingen
Het archief kent geen beperkingen voor het raadplegen van stukken als gevolg van slechte materiële staat.
Aanvraaginstructie
Openbare archiefstukken kunnen online worden aangevraagd en gereserveerd. U kunt dit ook via de terminals in de studiezaal van het Nationaal Archief doen. Om te kunnen reserveren dient u de volgende stappen te volgen:
Creëer een account of log in.
Selecteer in de archiefinventaris een archiefstuk.
Klik op ‘Reserveer’ en kies een tijdstip van inzage.
Verwant materiaal
Beschikbaarheid van kopieën
Inventarisnummers van dit archief zijn niet in kopievorm beschikbaar
Bijlagen
Concordantie van oude RST-nrs. naar nieuwe MRF-nrs.
280.1-25 49.1-25
296 1
297 2
298 3
299 4
300 5
301 6
302 7
303 8
304 9
305 10
306 11
307 12
308 13
309 14
310 15
311 16
312 17
313 18
314 19
315 20
316 21
317 22
318 23
319 24
320 25
321 26
322 27
323 28
324 29
325 30
326 31
327 32
328 33
329 34
330 35
331 36
332 37
333 38
334 39
335 40
336 41
337 42
338 43
339 44
340 45
341 46
342 47
343 48
Beschrijving van de series en archiefbestanddelen
- Wateringen. Prent van Gezigt van 't Dorp Waatering van binne te zien van de kerk met omgeving., 1; RST 296
  Sculpsit: P.C. la Fargue.
  Delineavit: P.C. la Fargue.
  kaart
- Aarlanderveen. Prent van 't Huis Berendrecht by Alfen onder Aarlanderveen., 1730; 2; RST 297
  A.d.H. (delineavit) K.S. (fecit)
- Alphen aan den Rijn. Prent van 't Huys Langeroode., 3; RST 298
  F. Bleyswyck. (delineavit)
- Delft. Prent van Delft van de Vaart te zien., 4; RST 299
- Dordrecht. Prent van Het Groothoofd te Dordrecht., 5; RST 300
  Delineavit: E. Koster.
  Gedrukt bij J.D. Steuerwald.
  Litho J. Hilverdink.
- Katwijk. Prent van Katwijk aan den Ryn, 6; RST 301
  Door C. van Hagen.
- Katwijk. Prent van Katwijk aan de See, 7; RST 302
- Leiden. Prent van Gezigt van de blaauwe Poort, waar op het Collegium Pharmaceuticum., 8; RST 303
  Titel ook in het Frans.
- Leiden. Prent van Gezigt van de blaauwe Poor(t)., 9; RST 304
- Leiden. Prent van Gezigt van de Koe Poort., 10; RST 305
- Leiden. Prent van Gezigt van de Mare Poor., 11; RST 306
- Leiden. De poort der manège van de gemeente Leiden, voorheen het Collegium Theologicum. Prenten van de poort voor en na 1873., ca. 1874; 12; RST 307
  Gedrukt: de Breuk & Smits, Leiden, 1874.
- Leiderdorp. Prent van Leyderdorp buyten Leyde., 13; RST 308
  Fecit: H. Schouten.
  Gedrukt bij P. Fouquet Jr., Amsterdam.
- Leiderdorp. Prent van Het Huis ter Does bij Leiderdorp., 14; RST 309
  A. Rademaker. (fecit)
- Noordwijk. Prent van Noordwyk binnen., 15; RST 310
- Noordwijkerhout. Prent van en Noordwyker-hout., 16; RST 311; 2 bladen
- Noordwijkerhout. Prent van 't Dorp Noordwyker Hout., 17; RST 312
  Hs. Spilman. (delineavit sculpsit.)
- Rijnsburg. Prenten van Rynsburg., 18; RST 313; 3 bladen
- Rijnsburg. Prent van De Kerk te Rynsburg 1730., ca. 1730; 19; RST 314
  H.S.(fecit). C.P. (del).
- Rotterdam. Foto van versiering van het standbeeld van Gijsbert Karel van Hogendorp ter gelegenheid van de onafhankelijksfeesten in 1888., 20; RST 315
  Foto: C. Halbertsma.
- Rotterdam. Prent van Oude Hooft Poort à Rotterdam., 21; RST 316
- Rotterdam. Prent van Vue de Rotterdam vanaf de Maas., 22; RST 317
- Rotterdam. Prent van La grande Eglise Saint Laurent a Rotterdam., 23; RST 318
  Litho door Jobard.
- Rotterdam. Prent van Station van den Hollandschen Spoorweg., 24; RST 319
  Titel ook in het Frans en Duits.
  Delineavit: W.J. Cooke.
  Joh. Poppel.
  Uitgegeven door G.B. van Goor, Gouda.
  Gedrukt bij G.H. Lange, Darmstadt.
- Valkenburg. Prent van 't Huys Torenvliet toebehorende den Heer Cornelis Wittert, Heere van Valkenburg., 25; RST 320
- Valkenburg. Prent van Sonneveldt, by Valkenburg., 26; RST 321
- Warmond. Prent van 't Huis Oud Teilingen of Lokhorst, by Warmond., 27; RST 322
- Warmond. Prent van 't Huis Oud Teilingen, van agteren, 1740.; 28; RST 323
  Delineavit: A.d.H. Fecit: H.S.
- Breda. Prent van de tombe van Engelbrecht II van Nassau in de Grote Kerk te Breda., 29; RST 324; In kleur.
  Delineavit: J. Bosboom.
  Litho: F.H. Weissenburgh.
  Gedrukt bij C.W. Mieling.
- Heusden. Prent van Oude Kerk te Heusden., 30.1-30.2; RST 325; 2 bladen
  Delineavit: A. de Haan.
  Fecit: A. van der Laan.
  - Bestanddeel 1., 30.1
  - Bestanddeel 2., 30.2
- Roosendaal (N.Br.). Prent van 't dorp Roosendaal., 31; RST 326
  Sculpsit: K.F.B.
- Zundert. Prent van 't dorp Zundert., 32; RST 327
- Berg en Dal. Prent van Berg en Dal., 33; RST 328; In kleur.
  Delineavit: G.J. Bos
  Litho door P.W.M. Trap.
  Uitgegeven door A. van Cranendonck en Zn.
- Culemborg. Prent van De Stad Kuilenburg van 't veerhuis te zien., 34; RST 329
- Nijmegen. Prent van De Stad Nijmegen, van de rivier af gezien., 1740; 35; RST 330
  Fecit: J.C. Philips.
  Delineavit: C. Pronk.
- Nijmegen. Prent van en Heeze Poort te Nijmegen van buiten. Heeze Poort van binnen., 1732; 36; RST 331; 2 bladen
  C.P.(del). K.S. (fecit).
- Ubbergen. Prent van het kerkje te Ubbergen. Uitgegeven door A. Cranendoncq en Zoon., 37; RST 332; In kleur.
  Delineavit: G.J. Bos.
- Loenen a.d. Vecht. Prent van 't dorp Loenen., 38; RST 333
- Nightevecht. Prent van Het dorp Nightevegt van de Vecht af gezien. H. Schouten., 39; RST 334
- Nieuwersluis. Prent van De Nieuwersluis langs de Vegt, aan den Noord kant te zien, 1744.; 40; RST 335
- Utrecht. Prent van Het Slot Vredenburg tot Uytrecht., 41; RST 336
  Fecit: C. Decker.
- Utrecht. Prent van het Slot Vredenburg, toont situatie zoals in de 16e eeuw, 18e eeuw; 42; RST 337; 1 blad
- Wijk bij Duurstede. Prent van Raadhuis en hoofdwagt te Wyk by Duurstede., 43; RST 338
- Leerdam. Prent van het huis Zuylestein., 44; RST 339
  J.E. Gravee. (delineavit en fecit)
- Wijk bij Duurstede. Prent van De Stad Wyk te Duurstede langs den Ryn te zien., 1756.; 45; RST 340
  J. de Beyer, 1750.
  Fecit: J.C. Philips
- Gevel. Aanzichttekening van een gevel., 1815; 46; RST 341; 1 blad
  Broekhuyzen. Fecit.
- Leiden. "Lugdunum Batavorum Leyden in Hollant"., begin 17de eeuw.; 47; RST 342
  Wapens van Holland en Leiden.
- Utrecht. Plattegrond met 2 profielen der stad Utrecht Aertbisdom 1598. A.D. Viana., 48; RST 343
  Wapens van het gewest en de stad Utrecht.
- 's-Gravenhage. Prenten uit de Beschrijving van 's-Gravenhage.... door Mr. Jacob de Riemer., 1730; 49; 25 bladen
  Delineavit: G. van Giessen. (behalve nr. 6 en 12).
  Uitgegeven door Rienier Boitet.
  In dorso: Collectie Van Marle.
  - Afbeelding van Scheveningen, ter herinnering aan de watersnood van 1570. Op de achtergrond 's-Gravenhage., 49.1
    Deel I, blz. 36, van De Riemer.
  - Afbeeldinge van Scheveninge inden jaare 1729. Op de achtergrond 's-Gravenhage., 49.2
    Deel I, blz. 38.
  - Binckhorst., 49.3
    Deel I, blz. 60.
  - 't Huis te Westerbeek., 49.4
    Fecit direx: J.C. Philips.
    Deel I, blz. 64.
  - 't Huis ter Noot., 49.5
    Fecit direx: J.C. Philips N.B. Deel I, blz. 66.
  - Afbeelding van 's-Gravenhage na een aftekening van den Jare 1560 gemaakt. Met Wapen van Holland en 's-Gravenhage., 49.6
    Deel I, blz. 84.
  - Haga-comitis in Holland 1470. Aenwysinge van s'Hage, als die was anno 1570. Met Wapen van Holland en 's-Gravenhage., 49.7
    Deel I, blz. 85.
  - Platte Grond van 's-Gravenhage zoo als het zelve zig vertoont in het jaar 1729., 49.8; Schaal 70 mm - 80 RR. [ca. 1:4.300]
    Wapen van Holland en 's-Gravenhage.
    Deel I, blz. 98.
  - Het Binnen Hof., 49.9
    Deel I, blz. 108.
  - Pleitrolle van den Hove van Holland., 49.10
    Delineavit F. van Bleyswyck.
    Deel I, blz. 120.
  - 't Buiten Hof., 49.11
    Deel I, blz. 166.
  - Gedenksteen voor Johannes Schelhammer in de Luthersekerk aan de Lutherse Buregwal., 49.12
    Delineavit: F. van Bleyswyck; A. Terwesten, Fecit: J. Haunart. N.B. Deel I, blz. 418.
  - 't Leproos-Huis., 49.13
    Deel I, blz. 476.
  - 't Hofje van Nieukoop., 49.14
    Deel I, blz. 572.
  - 't Hofje van Juffr. Corn. van Wouw., 49.15
    Deel I, blz. 578.
  - Het Hofje van Van Dam., 49.16
    Deel I, blz. 579.
  - Het Hofje van den Heer van Hogelande., 49.17
    Deel I, blz. 580.
  - Stad Huis., 49.18
    Deel I, blz. 584.
  - Afbeelding van de 's-Gravenhage, zoo als dezelve in den Jaar 1553 zig opdeed van het Oosten Westwaard beschouwt zynde,..., 49.19
    Deel I, blz. 586.
  - 't Groot Boterhuis., 49.20
    Deel I, blz. 630.
  - 't Klein of Stukken Boterhuis., 49.21
    Deel I, blz. 638.
  - 't Kooren-Huis., 49.22
    Deel I, blz. 640.
  - Het Tucht of Spinhuis., 49.23
    Deel I, blz. 645.
  - 't Huis van Assendelf, nu 't Hof van Spanje., 49.24
    Deel I. blz. 746.
  - Het Oude Hof., 49.25
    Deel I, blz. 751